臺灣苗栗地方法院民事判決　　　　　　　92年度簡上字第50號
上　訴　人　乙○○
訴訟代理人　周敬恆律師
被　上訴人　甲○○
訴訟代理人　丙○○
上列當事人間確認界址事件，上訴人對於本院苗栗簡易庭92年度
苗簡字第17號第一審判決提起上訴，本院於民國94年4 月18 日
言詞辯論終結，判決如下：
    主  文
上訴駁回。
第二審訴訟費用由上訴人負擔。
原判決主文第一項應更正為「確認原告所有坐落苗栗縣後龍鎮○
○段一一五七地號土地與被告所有坐落同段一一五五、一一五六
地號土地間之界址，為如附圖所示之A'、B'點之連接線」。
    事實及理由
一、按在簡易訴訟程序之第二審提起反訴，非經他造同意，不得
    為之。但有下列各款情形之一者，不在此限：一、於某法律
    關係之成立與否有爭執，而本訴裁判應以該法律關係為據，
    並請求確定其關係者。二、就同一訴訟標的有提起反訴之利
    益者。三、就主張抵銷之請求尚有餘額部分，有提起反訴之
    利益者，民事訴訟法第436 條之1 第3 項準用同法第446 條
    第2 項規定自明。本件上訴人起訴請求確認其所有坐落苗栗
    縣後龍鎮○○段1157地號（重測前編為新港段東西小段24 0
    地號）與被上訴人所有坐落同段1155、1156地號土地間之界
    址（以下均以各該地號簡稱之）。被上訴人於第二審提起反
    訴，本於所有物返還請求權，請求上訴人將1155、1156地號
    上之地上物拆除，並將土地返還被上訴人，惟上訴人不同意
    被上訴人提起反訴；且被上訴人提起反訴之訴訟標的與本訴
    確認界址之訴訟標的並非同一，亦不符合民事訴訟法第44 6
    條第2 項但書所列各款情形，是本件被上訴人於第二審提起
    反訴，並不合法，應予駁回，合先敘明。
二、上訴人起訴主張：
（一）上訴人所有1157地號與被上訴人所有坐落1155、1156地號
      土地相毗鄰，兩造間之土地界址不明，於民國91年間辦理
      地籍重測後，兩造就界址位置仍有爭議。
（二）上訴人主張兩造之土地應以現場之田埂即如附圖所示之C'
      、D'點連線為界，且早於58年間苗栗縣政府辦理農地重劃
      時，上訴人之前手江連春與被上訴人之前手江連終即以田
      埂為界。又1157地號重測前編為後龍鎮○○段東西小段24
      0 地號，58年間農地重劃時，因鄰近240 地號土地之排水
      溝堤岸拓寬至240 地號土地，致短配江連春125 平方公尺
      ，江連春已受地價補償，有苗栗縣政府58年函文可憑。然
      該短配之125 平方公尺土地當時有無測量確實位置，及其
      範圍如何，有無經移轉或分割完畢，均有疑義。上訴人質
      疑該125 平方公尺之土地並未自上訴人所有1157地號土地
      面積中扣除，以致於倘如採上訴人主張如附圖所示之C'、
      D'點連線為界址，上訴人之土地面積會超過土地登記簿所
      載面積約140 平方公尺。為此訴請確認兩造間之土地界址
      為如附圖所示之C'、D'點之連線，並聲明：（一）原判決
      廢棄。（二）確認上訴人所有1157地號與被上訴人所有
      1155、1156地號土地間之界址，為如附圖所示C'、D'點之
      連線。
三、被上訴人則以：兩造間之土地應以附圖所示A'、B'點連線為
    界址，則兩造之土地面積均較土地登記簿所載面積增加，較
    符合兩造之利益，且內政部土地測量局（下稱土地測量局）
    之測量係參照現場地形地貌，並考慮兩造土地之面積，測量
    結果應係準確而不容置疑。並聲明：駁回上訴人之上訴。
四、查兩造不爭執之事實為：
（一）上訴人所有1157地號與被上訴人所有1155、1156地號土地
      相毗鄰。
（二）經土地測量局測量結果，如92年4 月3 日複丈成果圖所示
      之A 、B 點為91年地籍圖重測時協助指界之位置。C 、D
      點係兩造所稱苗栗縣竹南地政事務所早期鑑界之界址。
      以上並有上訴人所提出之土地登記謄本及地籍圖謄本為證
      ，且有土地測量局之複丈成果圖在卷為憑。
五、經本院協同兩造整理並簡化爭點，兩造所爭執者，乃兩造土
    地間之界址應為A'、B' 點連線或C'、D' 點連線？經查：
（一）經原審囑託土地測量局派員會同到場履勘，並分別就兩造
      指界位置及地籍圖之經界線實施界址之鑑測，經土地測量
      局以精密電子測距經緯儀於系爭土地附近施測圖根點，經
      計算檢核閉合後，據為該測區之控制點，用上列儀器分別
      施測系爭土地及附近各界址點，並計算各界址點之坐標輸
      入電腦，用自動繪圖儀展繪於鑑測原圖上（同重測前地籍
      圖比例尺1/1200及91年重測後地籍圖比例尺1/500），然
      後依據苗栗縣竹南地政事務所保管之地籍圖、地籍調查表
      、宗地資料等，謄、展繪本案有關土地地籍圖經界線，並
      與前項成果核對檢核後，於鑑測原圖上做成比例尺1/500
      之鑑定圖，圖上之A 、B 點係91年地籍圖重測協助指界之
      位置，C 、D 點係兩造稱苗栗縣竹南地政事務所早期鑑界
      之界址。另經本院再囑託土地測量局各以兩造主張之界址
      位置製作面積分析表，經土地測量局以A 、B 點連線及其
      延長線與地籍圖經界線之交點A'、B ' 點連線為界，及以
      C 、D 點連線及其延長線與地籍圖經界線之交點C'、D'點
      連線為界，作成面積面積表所示：1155、1156、1157地號
      土地之土地登記簿面積分別為217 、1250、1805平方公尺
      。倘如以A'、B'點連線為界址，則上訴人所有之1157地號
      將較土地登記簿所載面積增加24.72 平方公尺，被上訴人
      所有1155、1156地號將較土地登記簿所載面積分別增加
      1.31 、10 .72 平方公尺；倘如以C'、D'點連線為界址，
      則上訴人所有1157地號土地將較土地登記簿所載面積增加
      140.59平方公尺，被上訴人所有1155、1156地號將較土地
      登記簿所載面積分別減少2.99、100.85平方公尺，有土地
      測量局92年9 月29日複丈成果圖及面積分析表附卷可參。
      據此以言，以A'、B'點連線為界址，則兩造之土地面積均
      較土地登記簿所載之面積略微增加，較符合兩造之利益。
      倘如以C'、D'點連線為界址，則上訴人之土地面積遽增14
      0.59平方公尺，被上訴人之1156地號土地面積則遽減100.
      85平方公尺，是該方案顯然獨厚上訴人而對被上訴人甚為
      不利。
（二）另證人即土地測量局測量隊副隊長林憲實亦到庭證稱：「
      A 、B 點係91年重測時，兩造不知界址位置，由土地測量
      局第二測量隊依據舊地籍圖及土地登記簿面積及現場坵塊
      形狀及地貌定出A 、B 二點，將附近可靠界址點及A 、B
      、C 、D 各點展繪於與地籍圖相同比例尺之圖上，再與原
      地籍圖比較結果，發現A 、B 點與原地籍圖之經界線係相
      符合」等語，足徵A 、B 點連線係與原地籍圖經界線之位
      置相符，此外，兩造既未提出足資證明系爭土地之地籍圖
      經界線有何錯誤之證據，且別無其他足資證明相關土地經
      界所在之證據時，以地籍圖線作為相關土地之經界線，應
      較為適當。從而，本件被上訴人主張以A'、B'點連線為界
      址，與原地籍圖經界線之位置相符，且較符合兩造之利益
      ，應較為可採。
（三）上訴人雖主張1157地號重測前編為後龍鎮○○段東西小段
      240 地號，於58年間農地重劃時，因鄰近堤岸拓寬，致24
      0 地號土地短配125 平方公尺，並已領取地價補償，惟上
      訴人質疑該125 平方公尺之土地是否並未自上訴人之土地
      面積中扣除，以致於採取C'、D'點連線為界址，1157地號
      面積會超過土地登記簿之面積約140 平方公尺等語。然查
      ，58年辦理農地重劃時，江連春所有坐落苗栗縣後龍鎮○
      ○段等7 筆土地，於重劃後分配取得240 地號等3 筆土地
      ，重劃前後江連春之土地共短配125 平方公尺，且已領取
      地價差額補償，而240 地號於重劃分配後之面積即為18
      05平方公尺，有上訴人提出之苗栗縣後龍圳農地重劃區土
      地所有權人原有土地與新分配土地對照清冊及苗栗縣政府
      函文、土地登記謄本在卷可憑，是上訴人所有1157地號土
      地於重測前編為240 地號，自58年農地重劃分配時，面積
      即為1805平方公尺，並未變更。另土地測量局測量本件界
      址時所參照之舊地籍圖，即係58年農地重劃後之地籍圖乙
      節，亦有土地測量局94年2 月1 日函文在卷可參。綜上所
      述，上訴人之前手江連春短配之土地業已領得地價補償，
      且原地籍圖亦係58年辦理農地重劃後所製作之地籍圖，是
      本件上訴人主張該短配之土地125 平方公尺並未自上訴人
      所有之1157地號土地面積中扣除，以致於採C'、D'點連線
      為界址，上訴人之土地面積會超過土地登記簿之面積約14
      0 平方公尺等語，並不可採。
（四）從而，本院認兩造間土地之界址應以被上訴人主張附圖所
      示之A'、B'點連線為界址，至上訴人主張以附圖所示之C'
      、D'點連線為界址，則顯不足採。
六、綜上所述，上訴人所有1157地號與被上訴人所有1155、1156
    地號土地間之界址，應為如附圖所示之A'、B'點連線。上訴
    人主張兩造間土地間之界址應為如附圖所示C'、D'點連線，
    並指摘原判決不當，求予廢棄改判，即無理由，應予駁回。
    惟原審固判決確認兩造土地間之界址為如附圖所示之A 、B
    兩點之連接線，然查A 、B 兩點均未與系爭土地外圍已確定
    之地籍圖經界線有交點，是以應將A 、B 點之連接線延長始
    能與地籍圖經界線形成交點即A'、B'，此有土地測量局92年
    12月19日函文及補充鑑定圖說可參。準此，原判決主文確認
    兩造土地間之界址為如附圖所示之A 、B 點連線應更正為如
    附圖所示之A'、B'點連線，爰依被上訴人之聲明將原判決主
    文第1 項更正如主文所示。
七、本件事證已臻明確，兩造其餘攻擊防禦方法及舉證，均核與
    本件判決結果不生影響，爰不一一贅述，附此敘明。
八、據上論結，本件上訴為無理由，依民事訴訟法第463 條之1
    第3 項、第449 條第1 項、第78條，判決如主文。
中　　華　　民　　國　　94　　年　　5 　　月　　2 　　日
                  民事庭審判長法官
                              法官
                              法官
以上正本係照原本作成。
本判決不得上訴。
中　　華　　民　　國　　94　　年　　5 　　月　　2 　　日
                        書記官　劉依緹
